臺灣臺中地方法院民事判決　九十三年度小上字第四三號
　　上　訴　人　甲○○
　　兼
　　訴訟代理人　丙○○
　　被　上訴人　乙○○
當事人間請求損害賠償事件，上訴人對於中華民國九十三年二月十二日本院臺中簡易
庭九十二年中小字第二五八五號第一審判決提起上訴，本院於九十三年五月七日辯論
終結，判決如下：
    主      文
原判決廢棄。
被上訴人在第一審小額之訴駁回。
第一、二審訴訟費用新臺幣肆仟壹佰元由被上訴人負擔。
    事實及理由
一、按因犯罪而受損害之人，於刑事訴訟程序固得附帶提起民事訴訟，對於被告請求
    回復其損害，但其請求回復之損害，以被訴犯罪事實所生之損害為限，否則縱令
    得依其他事由，提起民事訴訟，亦不得於刑事訴訟程序附帶為此請求，最高法院
    六十年台上字第六三三號判例可資參照。又刑事庭移送民事庭之附帶民事訴訟，
    僅移送後之訴訟程序，應適用民事訴訟法，若移送前之訴訟行為是否合法，仍應
    依刑事訴訟法決定之。刑事庭依刑事訴訟法第五百零四條第一項，移送民事庭之
    附帶民事訴訟，其提起合法與否，自應依刑事訴訟法予以判斷，則移送民事庭之
    附帶民事訴訟，其移送前提起此項訴訟，不合刑事訴訟法第四百八十七條所定之
    要件，而有同法第五百零二條第一項關於訴之不合法之規定情形時，但其移送後
    之訴訟程序，既應適用民事訴訟法，即屬同法第二百四十九條第一項第六款所謂
    起訴不備其他要件，仍應依該條項款之規定，以裁定駁回之，自無準用刑事訴訟
    法第五百零二條第一項，以判決程序裁判之餘地，最高法院四十四年台抗字第四
    號判例可資參照。
二、本件被上訴人提起刑事附帶民事訴訟（九十二年附民字第三七七號，經本院刑事
    庭移送前來），係主張上訴人自民國八十九年十二月間起共同經營威而鋼國際網
    路股份有限公司（下稱威而鋼公司），由上訴人甲○○擔任董事長，上訴人丙○
    ○擔任總經理，該公司從事多層次傳銷，以威而剛公司名義招攬會員入會，規定
    會員入會時須繳交會費新台幣（下同）三千八百元，嗣再招攬其他會員入會可依
    組織表領取八百元之獎金，招滿五代會員時再繳交二萬元後可加入金鷹俱樂部，
    金鷹俱樂部會員達六人以上時，得依組織表領取六萬元之獎金，而後會員除享受
    威而鋼公司提供之會員旅遊、參與講座等福利外，不須以推廣或銷售商品或勞務
    取得合理市價，即可以下線介紹他人加入之名額取得獎金，使被上訴人陷於錯誤
    誤信為真，交付會費二十一萬九千六百元，嗣上訴人未依規定發放獎金，被上訴
    人始心生可疑，依法訴請偵辦，因此訴請上訴人連帶賠償被上訴人所繳交之會費
    等語。
三、由被上訴人主張之上開事實，可見被上訴人係以上訴人施用詐術，用不實之獎金
    發放方式招攬渠等加入威而鋼公司所從事多層次傳銷之會員，使被上訴人陷於錯
    誤，繳交會費加入該會員，嗣上訴人未依約定發放獎金，被上訴人始知受騙，乃
    請求上訴人賠償被上訴人所繳交會費之損害。惟上訴人就其被訴經營威而鋼公司
    非法吸金，被上訴人推薦多人入會繳交會費，上訴人對於部分會員拒絕發放組織
    獎金，涉有詐欺罪嫌部分，業經台灣台中地方法院檢察署（下稱台中地檢署）九
    十一年度偵字第六四二八號，認被上訴人繳交會費加入威而鋼公司之初，對該公
    司以吸收會員發放獎金為主要業務之事實即知之甚詳，並已分別領取數萬元不等
    之組織獎金，而威而鋼公司之特約商店全省約四十家，會員前往消費享有折扣優
    惠，亦可參與威而鋼公司不定期舉辦之活動及課程，難認上訴人有何施用詐術及
    被上訴人有何因此陷而錯誤之情事，惟此部分與上訴人所違反公平交易法第二十
    三條規定之犯罪行為有方法結果牽連關係，故不另為不起訴處分。而依台中地檢
    署九十一年度偵字第六四二八號起訴書及本院九十二年度易字第一三六二號、臺
    灣高等法院臺中分院九十二年度上易字第一九七二號刑事判決書上訴人犯罪事實
    之記載，亦可知上訴人為台中地檢署起訴經法院判決確定之犯罪事實，係違反公
    平交易法第二十三條之行為，即上訴人經營之威而鋼公司所從事之多層次傳銷，
    不需以推廣或銷售商品或勞務取得合理市價，而專以介紹他人加入為取得獎金之
    主要方式，乃上訴人所從事之多層次傳銷，不當發放獎金，而非上訴人施用詐術
    使被上訴人陷於錯誤分別繳交會費。且多層次傳銷並非公平交易法所禁止之經營
    型態，僅係多層次傳銷參加人之佣金、獎金或其他經濟利益，應基於其所推廣或
    銷售商品或勞務之合理市價，而不得主要以介紹他人加入，是上訴人從事多層次
    傳銷，招攬會員入會向會員收取會費，並非公平交易法所禁止之行為。則就被上
    訴人繳交會費加入上訴人之多層次傳銷會員乙節，上訴人並未犯罪，被上訴人所
    繳交之會費自非上訴人犯罪行為所受之損害。又上訴人係違反公平交易法第二十
    三條之規定不當發放獎金予介紹會員入會之被上訴人，被上訴人應係因上訴人之
    犯罪行為而受有利益，上訴人嗣未依約定發放獎金予被上訴人，被上訴人亦非因
    上訴人之犯罪行為致受有損害。本件被上訴人所繳交之會費及上訴人未依約發放
    獎金，均非上訴人被訴犯罪事實所生之損害，被上訴人即不得於刑事訴訟程序附
    帶為此請求，被上訴人所提起之刑事附帶民事訴訟，不合刑事訴訟法第四百八十
    七條所定之要件，揆諸前揭判例意旨，於刑事庭裁定移送之後，自應依民事訴訟
    法第二百四十九條第一項第六款起訴不備其他要件之規定裁定駁回被上訴人之訴
    。原審以判決命上訴人損害賠償並為假執行之宣告，自有未洽。上訴意旨以上訴
    人係因違反公平交易法遭起訴，並非以詐欺取財犯罪起訴，被上訴人提起刑事附
    帶民事訴訟於法不合等語，指摘原審違背法令，求予廢棄改判，為有理由。自應
    由本院予以廢棄改判，如主文第二項所示。
四、本件訴訟費用額，為第一審被上訴人支出之公示送達費用二千六百元，第二審上
    訴人支出之裁判費一千五百元，共計四千一百元，爰確定如主文第三項所示。
五、據上論結：本件上訴為有理由，依民事訴訟法第四百三十六條之三十二第一項、
    第二項、第四百五十條、第四百三十六條之十九、第七十八條，判決如主文。
中　　　華　　　民　　　國　　九十三　　年　　　五　　　月　　二十八　　日
                                        臺灣台中地方法院民事第二庭
~B審判長法　官　許冰芬
~B　　　法　官　許文碩
~B　　　法　官　陳宗賢
不得上訴。
中　　　華　　　民　　　國　　九十三　　年　　　五　　　月　　二十八    日
~B　　　法院書記官
